【裁判字號】    95,訴,1838
【裁判日期】    970617
【裁判案由】    返還價金等
【裁判全文】
臺灣桃園地方法院民事判決              95年度訴字第1838號
原      告  乙○○
                        號
訴訟代理人  呂翊丞律師
複代理人    周威君律師
被      告  丁○○
                        號
訴訟代理人  邱天一律師
複代理人    簡良夙律師
被      告  丙○○
                        號
前二被告共同
法定代理人  辛○○
被      告  己○○
            庚○○
            戊○○MISS  .
                      行方不明.
上列當事人間請求返還價金等事件，於民國97年5 月20日言詞辯
論終結，本院判決如下：
    主  文
原告之訴及假執行之聲請均駁回。
訴訟費用由原告負擔。
    事實及理由
壹、程序方面：
一、按訴狀送達後，原告不得將原訴變更或追加他訴，但經被告
    同意者或請求之基礎事實同一者或擴張或不甚礙被告之防禦
    及訴訟之終結者，不在此限；被告於訴之變更或追加無異議
    ，而為本案之言詞辯論者，視為同意變更或追加，民事訴訟
    法第255條第1項第1款、第2款、第7款、第2項定有明文。本
    件原告起訴時原請求被告丁○○返還其被繼承人許春田積欠
    之買賣價金新台幣（下同）250萬元及借款50 萬元；嗣於審
    理中，原告於民國96年4 月23日具狀追加丙○○、己○○、
    庚○○、戊○○為被告，並請求就渠等被繼承人許春田前揭
    債務與被告丁○○負連帶清償責任，被告丁○○、丙○○、
    己○○對此並無異議，並為本案之言詞辯論，視為同意原告
    所為訴之追加。另被告庚○○、戊○○雖經合法通知未到庭
    陳辯，惟核原告此項依繼承關係所追加請求之基礎事實同一
    ，且不甚礙被告庚○○、戊○○之防禦及訴訟之終結，揆諸
    前開規定，原告所為訴之追加，於法尚無不符。
二、次按不變更訴訟標的，而補充或更正事實上或法律上之陳述
    ，非為訴之變更或追加，民事訴訟法第第256 條定有明文。
    查本件原告起訴時原聲明第1項、第2項合併係請求被告丁○○給付300萬元及法定遲延利息；嗣96年4月23日具狀更正聲
    明如其聲請第1項、項2項所示，核其所為之更正並未變更訴
    訟標的，僅屬訴之聲明之更正，與前開規定相符，應予准許
    。
三、本件被告丙○○、己○○、庚○○、戊○○經合法通知，均
    未於言詞辯論期日到場，核無民事訴訟法第386 條各款所列
    情形，爰依原告聲請，由其一造辯論而為判決。
貳、實體方面：
一、本件原告起訴主張：
  (一)原告前於86年5 月10日與被告等之被繼承人許春田簽訂不動
    產買賣契約書（下稱系爭買賣契約），向許春田購買坐落桃
    園縣觀音鄉○○○段1-30地號約41坪之土地（下稱系爭土地
    ），約定買賣總價為250 萬元，並因系爭土地地目為田地，
    依當時法令限制無法分割，原告與許春田即於系爭買賣契約
    第11條另約定特約事項載明：「本買賣標的因係農牧用地，
    依現行法令無法分割，將來若法令許可分割時，乙方（指許
    春田）應無條件配合辦理分割手續，並移轉至甲方（指原告
    ）名義。本標的物登記名義人為乙方之父許來枝，乙方切結
    該標的物於其父財產分配時，必定分配為其所有，故而有權
    將其出售，若日後有任何糾紛，概由乙方負責理直，並需確
    保甲方之所有權。本契約之效力及於雙方之當事人、繼承人
    、承買人及其他關係人。」，原告並已於訂約同時將前開買
    賣價金如數付清予許春田。豈料，嗣因許春田之父親許來枝
    （即系爭土地之原所有人）就許春田出賣系爭土地與原告有
    爭執，加以現因被告許春田已死亡，許春田已無法依前開約
    定將系爭土地移轉登記並交付予原告占有使用，故系爭買賣
    契約之標的，顯已陷於給付不能。另許春田曾於86年5 月15
    日向原告借款50萬元，並於同日簽發同面額之本票1 紙交予
    原告供作借款之擔保，期間原告屢向許春田催討，惟猶未獲
    清償。又被告等均為許春田之合法繼承人，依民法第1148條
    、第1153條規定，自應承受被繼承人許春田財產上之一切權
    利、義務，且各繼承人間對於被繼承人許春田之前揭價金及
    借款等債務，應負連帶清償責任。並原告主張以本訴狀繕本
    送達被告時，作為解除系爭買賣契約之意思表示。
  (二)被告丁○○固否認系爭買賣契約之真正，惟將許春田所捺留
    於該契約書上之指印文送請鑑定後，經內政部警政署刑事警
    察局以96年3月27日刑紋字第0960039010 號製作之鑑驗書所
    載鑑驗結果載明：「送鑑不動產買賣契約書（指系爭買賣契
    約）上可資比對指紋3枚（編號1、2、3如圈記處，均為同一
    手指指紋），經比對結果與本局檔存許春田指紋卡之右拇指
    指紋相符云云」，此足證系爭買賣契約確實係由許春田親自
    簽立，是被告丁○○所辯不足憑採。至於被告丁○○辯稱許
    春田長期因酗酒過度而意識不清，縱使許春田有在該契約上
    按捺指印，依民法第75條規定，其行為亦屬無效云云，原告
    對此否認之。
  (三)被告丁○○復辯稱許來枝從未作任何財產分配，則系爭買賣
    契約之停止條件並未成就云云，然系爭買賣契約並不屬於附
    有停止條件而尚未生效之契約，核此該契約之性質應屬出賣
    他人之物之買賣契約，因買賣契約為負擔行為，負擔行為不
    以有處分權為必要，故買賣契約縱使係出賣他人之物仍得有
    效成立。準此，系爭土地雖屬他人之物，然許春田既與原告
    簽立系爭買賣契約，該契約即為有效成立，出賣人即許春田
    即負有使原告取得系爭土地之契約義務，足見被告丁○○前
    揭所辯，尚難採信。又依系爭買賣契約第11條第2 項約定由
    許春田切結系爭土地於其父親許來枝為財產分配時，必定分
    配為其所有之條款，今因許春田先於其父親許來枝死亡，許
    春田顯已無履約之可能，且自簽立系爭買賣契約起至許春田
    死亡之時即94年10月4日，長達8年期間，從未見許春田努力
    達成對於原告之切結事項，此情自屬可歸責於許春田之事由
    。
  (四)被告丁○○再辯稱系爭買賣契約債務非繼承標的云云，惟按
    被繼承人之財產上之法律關係，不以被繼承人之地位、身分
    、人格為其基礎者，須盡移轉於繼承人。準此，系爭買賣契
    約既由被告等之被繼承人許春田簽立，且該契約之性質為一
    買賣契約，則此因買賣而發生之出賣人地位，自得為繼承之
    標的，被告等仍應就其被繼承人許春田前揭債務負連帶之責
    。為此，爰依民法第226條、第256條、第259條，第266條提
    起本件訴訟，並聲明：1.被告應連帶給付原告250 萬元，及
    自86年5月10日起至清償日止，按年息5 %計算之利息。2.被
    告應給連帶付原告50萬元，及自起訴狀繕本送達之翌日起至
    清償日止，按年息5%計算之利息。3.願供擔保，請准為假執
    行之宣告。
二、被告丁○○則以：
  (一)被告之先人許春田生前從未向包括被告在內之家屬，論及有
    關與原告簽訂系爭買賣契約及簽發本票情事，被告未曾聽聞
    原告與許春田間有何買賣契約或借款事實存在，被告否認原
    告本件提出系爭買賣契約及本票之真正。另據系爭買賣契約
    及本票上許春田之簽名以觀，在該契約書首頁、末頁及本票
    上許春田之簽名，竟有三種顯然不同筆跡，被告否認此該許
    春田之簽名為真正，甚被告合理懷疑前述許春田之簽名係遭
    原告偽造之嫌。復據原告主張其於86年5 月10日向許春田購
    買系爭土地，於訂立契約之時，即全數給付買賣價金云云，
    惟此種付款方式顯然有違常理。按一般不動產交易之付款方
    式本多為分期給付（如定金、備證款、完稅款、尾款等），
    復與許春田之前配偶即證人甲○○證稱原告係「陸續」付款
    之情不相符合，據此原告主張其於訂立系爭買賣契約之同時
    已全數給付買賣價金乙節，非無可疑。甚者，系爭土地自始
    非屬許春田所有，此情亦為原告所明知，然原告為何仍願以
    高價向許春田購買根本不存在之權利，實令人匪夷所思。況
    以當時原告係從事便當生意，竟能1 次全數交付買賣價金予
    許春田等情，處處無不令人懷疑原告前述主張之真實性。
  (二)承前，按如以指印、十字或其他符號代簽名者，在文件上，
    經二人簽名證明，亦與簽名生同等之效力，民法第3條第3項
    定有明文。縱使系爭買賣契約上之指印文確係許春田所捺留
    ，惟該指印文，依前開規定，並無二人簽名證明，自不能與
    簽名生同等之效力，既未簽名，則系爭買賣契約自始不成立
    自明。次據前開內政部警政署刑事警察局製作之鑑驗書上所
    載鑑驗結果，僅單擷取系爭買賣契約上首頁之指印做比對，
    並無法推論該契約書末頁賣主欄下許春田所捺留指印文之真
    正，換言之，前開鑑驗書亦無從證明許春田曾簽立系爭買賣
    契約。再者，許春田生前酗酒成性之習慣，此有證人甲○○
    證稱屬實，因許春田長期酗酒過度而意識不清，縱使其確有
    在系爭買賣契約上按捺指印，依民法第75條規定，其行為亦
    屬無效。
  (三)依系爭買賣契約第11條第2 項約定載明：「本標的物登記名
    義人為乙方（指許春田）之父許來枝，乙方切結該標的物於
    其父財產分配時，必定分配為其所有，故而有權將其出售‧
    ‧‧云云。」，姑不論系爭買賣契約之真實性，縱依前開約
    定條款以觀，斯時許春田出賣系爭土地係以其父親許來枝將
    來有作財產分配時為停止條件，然許來枝從未將其財產作分
    配，則該契約條件根本未成就。
  (四)如前所述，系爭買賣契約既未生效，本無所謂債務不履行之
    問題。縱然該契約有效並有所謂給付不能之情事，惟許春田
    之死亡亦屬不可歸責於其自身之事由，依民法第225條第1項
    規定，債務人即許春田免給付之義務。
  (五)按繼承人自繼承開始時，除本法另有規定外，承受被繼承人
    財產上之一切權利、義務。但權利、義務專屬於被繼承人本
    身者，不在此限，民法第1148條定有明文。亦即被繼承人一
    身專屬之義務，依前條但書規定，不能由繼承人繼承。查許
    春田在系爭買賣契約第11條第2 項約定所為之「切結」事項
    ，乃係以其個人之信任關係為基礎，參諸最高法院51年度台
    上字第2789號判例意旨，於該契約成立時，許春田並未有具
    體的債務，則此種所謂切結事項內容，自不在繼承人繼承範
    圍之內，是以許春田對原告縱負有所謂契約義務存在，亦因
    許春田之死亡而消滅。次按繼承人為無行為能力人或限制行
    為能力人對於被繼承人之債務，以所得遺產為限，負清償責
    任；繼承在民法繼承編中華民國96年12月14日修正施行前開
    始，繼承人於繼承開始時為無行為能力人或限制行為能力人
    ，未能於修正施行前之法定期間為限定或拋棄繼承，由其繼
    續履行繼承債務顯失公平者，於修正施行後，得以所得遺產
    為限，負清償責任，民法第1153條第2 項、民法繼承編施行
    法第1條之1第2項分別定有明文。被告丁○○係於83年11月8
    日出生，許春田於94年10月4 日死亡時，被告丁○○年齡為
    11歲未滿，為限制行為能力人，被告丁○○未能於民法修正
    施行前之法定期間為限定繼承或拋棄繼承，倘由其繼承履行
    許春田所遺留之前揭債務，顯然有失公平，且對其人格發展
    將有負面影響，依前開規定，得以其所得遺產為限負清償責
    任，而許春田死亡時並未遺留任何財產，既無遺產，則被告
    丁○○自無庸負何清償責任，惟本件原告猶起訴向其請求，
    自屬無據等語，資為置辯，並聲明：1.駁回原告之訴。2.如
    受不利判決，願供擔保，請准宣告免為假執行。
三、被告丙○○、己○○則以：被告不清楚其被繼承人許春田與
    原告間有何債務關係存在，被告否認許春田有積欠原告前揭
    債務等語，資為置辯，並聲明：駁回原告之訴。
四、被告庚○○、戊○○均未於言詞辯論期日到場，亦未提出書
    狀，作何聲明或陳述。
五、原告起訴主張：其前於86年5月10日與被告等之被繼承人許
    春田簽訂系爭買賣契約，向許春田購買系爭土地，約定買賣
    總價為250萬元，並已付清等情，並提出系爭買賣契約書為
    證，然為被告丁○○、丙○○、己○○所否認。經查：
  (一)觀諸原告提出之系爭買賣契約書上僅記載買賣雙方，並未記
    載證人，且買賣總價金為250 萬元，於定約時即已付清，及
    買賣雙方均未使用印章，無關之約定（如第5 條、第8 條、
    第10 條） 均未刪除，更正處亦未有買賣雙方按指印、重要
    處（如買賣總價金、特約事項）亦僅有一方按指印，買主乙○○竟未於首頁首行按指印等情，均與一般人對不動產買賣
    均謹慎為之之常情有違，是系爭買賣契約是否真正即有可疑
    。況系爭買賣契約第16條約定「本契約書自蓋章日起生效」
    ，遍觀系爭買賣契約均未有買賣雙方之蓋章，是上開系爭買
    賣契約縱令真正，然依該契約第16條約定，並未生效。
  (二)證人甲○○雖到庭證述「陸續給許春田錢，當成是買地的錢
    」、「我們一起談的，拿錢時，我有時有看到，有時候，許
    春田跟我說，他跟我弟弟拿了多少錢，總共拿多少錢，我不
    清楚，我知道有200 萬元以上」、「簽契約時，我不在場」
    、「知道，他們去代書那裡簽的」、「這份（買賣契約）我
    沒有看過，我有問過許春田，但他叫我不要管那麼多」等情
    。然證人係原告之胞姊，且已於71年間即與被告之被繼承人
    許春田離婚，證人甲○○之證言是否屬實，即有可疑。且證
    人甲○○證述「離婚後，我還住那裡（指觀音鄉），我在85
    年間，搬離觀音鄉」，而系爭契約係86年5 月10日訂約，是
    訂系爭買賣契約時，證人甲○○已搬離觀音鄉，則何以知悉
    、目睹、聽聞系爭買賣契約情事？故證人甲○○之證言應不
    足採信。
  (三)系爭買賣契約書經本院送請刑事警察局鑑定是否有被告被繼
    承人許春田之指紋？鑑定結果為：編號１（即四、買賣總價
    款新台幣貳佰伍拾萬元正下方之指紋）、編號２（即二、不
    動產標示：觀音鄉○○○段壹之參零地號田地內約肆拾壹坪
    旁之指紋）、編號３（即前揭編號１下方86年5 月10日已全
    數付清下方指紋）係被告之被繼承人許春田之指紋，是系爭
    買賣契約書僅有第一頁能推定為真正，至於原告主張之特約
    條款（未載於系爭契約之第一頁）則無法認定為真正，此外
    原告復無法舉證以實其說，是原告主張依特約條款本件有給
    付不能之情事，即屬無據。
  (四)綜上所述，本件原告此部分之主張不足採信。
六、原告另主張：被告之被繼承人許春田於86年5月15日向其借
    款50萬元未還之情，並提出本票1紙為證。然為被告丁○○
    、丙○○、己○○所否認。按本票為無因證券，不能僅以面
    票之簽發及交付，證明有借貸之事實（參照最高法院82 年
    度台上字第1061號民事判決要旨）。經查：證人甲○○到庭
    證述：「沒看過本票」、「（問：計春田跟原告買賣土地外
    ，還有其他金錢往來否？）我不清楚」（參見96年3月8日筆
    錄），是證人甲○○並無法證明原告有借款予被告之被繼承
    人許春田50萬元。此外原告復無法舉證以實其說，是原告此
    部分之主張亦不足採信。
七、綜上所述，本件原告之主張不足採信，從而原告依買賣契約
    法律關係及借貸法律關係，請求判決被告應連帶給付原告250
    萬元，及自86年5月10日起至清償日止，按年息5 %計算之利
    息。暨被告應給連帶付原告50萬元，及自起訴狀繕本送達之
    翌日起至清償日止，按年息5%計算之利息，為無理由，應予
    駁回。原告之訴既經駁回，其假執行之聲請即無所附麗，應
    併予駁回。
八、據上論結，本件原告之訴為無理由，爰依民事訴訟法第385
    條第1項、第78條，判決如主文。
中    華    民    國    97    年     6     月    17   日
                       民事第一庭法  官  吳爭奇
上為正本係照原本作成。
如對本判決上訴，須於判決送達後20日內向本院提出上訴狀。
中    華    民    國    97    年     6     月    18   日
                                 書記官  梁麗雲


司法院資訊處製作；財團法人民間司法改革基金會備份。
